【裁判字號】    99,簡上,91
【裁判日期】    990722
【裁判案由】    重利
【裁判全文】
臺灣彰化地方法院刑事判決              99年度簡上字第91號
上  訴  人  臺灣彰化地方法院檢察署檢察官
被      告  乙○○
選任辯護人  廖本揚律師
上列上訴人因被告重利案件，不服本院簡易庭99年度簡字第699
號中華民國99年4 月16日第1 審判決（檢察官聲請簡易判決處刑
案號：99年度偵字第1952號），提起上訴，本院管轄之第2 審合
議庭判決如下：
    主  文
原判決撤銷。
乙○○乘他人急迫貸以金錢，而取得與原本顯不相當之重利，處
拘役伍拾日，如易科罰金，以新臺幣壹仟元折算壹日，扣案之行
動電話壹具（含門號0000000000號晶片卡壹張）沒收
。
    犯罪事實
一、乙○○基於乘他人急迫貸款，以收取重利之犯意，先於民國
    98年3 月間起，利用刊登行動電話門號0983—381437號之廣
    告，供急迫、輕率或無經驗之人以支付顯不相當利息之方式
    借款。適因甲○○於98年3 月11日中午某時許，因急迫需錢
    孔急，並經由閱覽廣告而撥打乙○○使用之上揭行動電話門
    號，與之聯絡借款事宜，乙○○明知甲○○急迫需錢孔急，
    而相約在甲○○位於彰化縣溪州鄉○○路○段23巷3 號住處
    洽談，由乙○○貸予甲○○本金新臺幣（下同）15萬元，且
    約定計算利息方式為每10日1 期，每期利息1 萬8 千元【即
    與原本顯不相當之週年利率432 ％之高額利息】，且於借款
    時，將借款本金預先扣除第1 期利息1 萬8 千元，甲○○實
    際僅取得借款現金13萬2 千元後，並陸續簽發如【附表】所
    示之票據予乙○○作為前開借款之擔保，乙○○藉此方式收
    取與原本顯不相當之重利共計34期，利息金額合計61萬2 千
    元。嗣經甲○○接獲乙○○通知，應於99年2 月12日下午1
    時許，在彰化縣溪州鄉溪州公園電信局旁，支付借款利息予
    乙○○，甲○○因無力清償而於同日報警處理，經警方據報
    於同日下午1 時10分，在彰化縣溪州鄉溪州公園大門口處，
    逮捕前往收取借款利息之乙○○，並扣得其所有之行動電話
    1 具（內裝門號0983—381437號晶片卡1 張）及借款人甲○
    ○交付予乙○○供作擔保為質所用之如【附表】所示之票據
    ，始知上情。
二、案經甲○○訴由彰化縣警察局北斗分局報請臺灣彰化地方法
    院檢察署檢察官聲請簡易判決處刑。
    理  由
一、證據能力部分：按被告以外之人（包括證人、鑑定人、告訴
    人、被害人及共同被告等）於審判外之陳述雖不符刑事訴訟
    法第159 條之1 至之4 之規定，而經當事人於審判程序同意
    作為證據，法院審酌該言詞陳述或書面陳述作成時之情況，
    認為適當者，亦得為證據，刑事訴訟法第159 條之5 第1 項
    定有明文。其立法意旨在於傳聞證據未經當事人之反對詰問
    予以核實，原則上先予排除。惟若當事人已放棄反對詰問權
    ，於審判程序中表明同意該等傳聞證據可作為證據，基於尊
    重當事人對傳聞證據之處分權使訴訟程序得以順暢進行，上
    開傳聞證據則有證據能力（最高法院94年度臺上字第4890號
    判決要旨參照）。又按當事人、代理人或辯護人於法院調查
    證據時，知有第159 條第1 項不得為證據之情形，而未於言
    詞辯論終結前聲明異議者，視為有前項之同意，刑事訴訟法
    第159 條之5 定有明文。亦即，傳聞證據未經當事人之反對
    詰問予以核實，原則上先予排除，惟若當事人已放棄詰問或
    未聲明異議，基於證據資料愈豐富，愈有助於真實發現之理
    念，且強化言詞辯論主義，法院自可承認該傳聞證據例外擁
    有證據能力。經查，證人即告訴人甲○○於警詢中之陳述（
    參見警卷第5 頁至第7 頁），雖係被告以外之人於審判外之
    陳述，性質上屬傳聞證據，惟經檢察官、被告乙○○及其選
    任辯護人均同意作為證據，又本院審酌該言詞陳述作成時之
    情況，並查無其他不法之情狀，足認為得為本案之證據，依
    刑事訴訟法第159 條之5 之規定，有證據能力。
二、訊據被告固不否認於上揭時、地，乘被害人甲○○急迫貸以
    金錢，而取得與原本顯不相當之重利，惟辯稱其與被害人甲
    ○○約定計算利息方式，為自第1 期至第6 期部分，每10日
    為1 期，每期利息1 萬8 千元，自第7 期起部分，每15日為
    1 期，每期利息1 萬2 千元，其僅收取與原本顯不相當之重
    利合計40萬8 千元云云，然查：
  (一)被告於上揭時、地，乘被害人甲○○急迫貸以金錢，而取得
    與原本顯不相當之重利之犯罪事實，業據證人即被害人甲○
    ○於警詢中之證述內容大致相符，且有現場查獲照片4 張（
    參見警卷第22頁）附卷可參，並有被告所有且供聯絡借款收
    取重利所用之行動電話1 具（含門號0983—381437號晶片卡
    1 張）、如【附表】所示之票據扣案可佐，被告此部分自白
    內容，核與前揭事證相符，應可採信。
  (二)至被告上開辯解關於收取利息之計算方式部分，核與證人甲
    ○○於警詢中證述，被告向其收取重利共計34期，合計收取
    利息為61萬2 千元等語不符，況被告所辯，均未見其提出有
    利證據以實其說，且如被告收取利息之方式為自第1 期至第
    6 期部分，每10日為1 期，每期利息1 萬8 千元，自第7 期
    起部分，每15日為1 期，每期利息1 萬2 千元屬實者，按理
    被告收取利息數額應為44萬4 千元，而非如被告所述之40萬
    8 千元，是被告此部分所述內容，亦與常情不符，應係臨訟
    卸責之詞，不足採信。
  (三)又按刑法第344 條重利罪成立之要件為(1)乘人急迫，輕率或
    無經驗，貸以金錢或其他物品，(2)取得與原本顯不相當之重
    利。在第一條件，係指「明知」他人出於急迫、輕率或無經
    驗，而利用機會故為貸與。被告於本院審理中自承其明知證
    人甲○○係出於急迫而借款之事實；又如借款人甲○○若無
    急迫之情形，可以較低利率向銀行或親友借貸，當無以此顯
    無法負擔之高利借錢，足認借款人甲○○於借款時係需款孔
    急，且已別無選擇，始以高利借錢，應認有急迫之情形，應
    堪認定。
  (四)另按所謂取得與原本顯不相當之重利，係指就原本利率、時
    期核算及參酌當地之經濟狀況，較之一般債務之利息，顯有
    特殊之超額者而言（最高法院27年上字第520 號判例要旨參
    照）。被告與被害人甲○○約定前揭借款之利率，已如前述
    ，被告借款取息之利率即週年利率432 ％已高於尋常，除與
    民法第203 條所定之週年利率5 ％之法定利率、民法第205
    條所定之最高利率週年利率20％之限制，顯有差距外，亦與
    目前國內銀行放款利率及一般民間約定利率之月息2 分至3
    分相較，亦過於懸殊，衡諸目前社會客觀經濟情況，被告上
    揭所為，確係取得與原本顯不相當之重利，至為明顯。
  (五)綜上所述，被告上揭辯稱借款利息計算方式，應為自第1 期
    至第6 期部分，每10日為1 期，每期利息1 萬8 千元，自第
    7 期起部分，每15日為1 期，每期利息1 萬2 千元云云，顯
    屬卸責之詞，不足採信。本案事證明確，被告上揭重利犯行
    ，應堪認定。
四、核被告所為，係犯刑法第344 條之重利罪。按民間高利借貸
    每有於借貸之初支付本金時，先扣除利息者，則應認貸款之
    人已取得利息（最高法院82年度臺上字第5834號判決意旨參
    照）。原審依調查證據結果，據以論處被告罪刑，固非無見
    ，惟查被告所為收取利息之計算方式，已如前述，原審將被
    告收取利息之計算方式，係以每10日為1 期，每期利息1 萬
    8 千元予以論究，固屬有據，然未及審酌被告於警詢中僅自
    承收取與原本顯不相當之重利金額合計為40萬8 千元，並無
    自承收取重利金額合計為61萬2 千元，上訴意旨主張原審量
    刑過輕，雖無理由，惟原判決既有上揭可議之處，自應由本
    院將原判決撤銷改判。爰審酌被告正值壯年，竟不循正途得
    利，反利用他人急迫之際而牟取厚利，貸放重利對象僅有1
    人，已獲取鉅額厚利，且收取重利嚴重破壞社會金融秩序，
    原應從重量刑，然其前無任何犯罪紀錄，平日素行尚稱良好
    ，此有臺灣高等法院被告前案紀錄表、臺灣彰化地方法院檢
    察署刑案資料查註紀錄表各1 份存卷可考，犯後坦承部分犯
    行等一切情狀，量處如主文所示之刑，並諭知易科罰金之折
    算標準，以資懲儆。
五、至扣案之行動電話1 具（含門號0983—381437號之晶片卡1
    張），均為被告所有且供為本案收取重利犯行所用之物，業
    據其於本院審理中供述明確，爰依刑法第38條第1 項第2 款
    之規定，併予宣告沒收；另扣案如【附表】所示之票據，係
    借款人甲○○交付予被告供作擔保為質之用，屬債權憑證，
    且亦非違禁物，爰不併予宣告沒收，併此敘明。
據上論斷，應依刑事訴訟法第455 條之1 第1 項、第3 項、第36
9 條第1 項前段、第364 條、第299 條第1 項前段，刑法第344
條、第41條第1 項前段、第38條第1 項第2 款，刑法施行法第1
條之1 第1 項、第2 項前段，判決如主文。
本案經檢察官邱鼎文到庭執行職務。
中    華    民    國    99    年    7     月    22    日
                     刑事第三庭   審判長法官  李進清
                                  法      官  洪志賢
                                  法      官  唐中興
以上正本證明與原本無異。
不得上訴。
中    華    民    國    99    年    7     月    22    日
                                      書記官  黃國源
【附錄本案論罪科刑法條全文】：
中華民國刑法第344條
乘他人急迫、輕率或無經驗貸以金錢或其他物品，而取得與原本
顯不相當之重利者，處1 年以下有期徒刑、拘役或科或併科1 千
元以下罰金。
【附表】：時間：民國；金額：新臺幣
┌──┬────┬───────┬────────┬───────┐
│編號│票據種類│   發票日     │   票據號碼     │    金額      │
├──┼────┼───────┼────────┼───────┤
│1   │本票    │98年3月26日   │No.173454       │20萬元        │
├──┼────┼───────┼────────┼───────┤
│2   │本票    │98年5月21日   │No.173459       │15萬元        │
├──┼────┼───────┼────────┼───────┤
│3   │本票    │98年5月26日   │No.173462       │15萬元        │
├──┼────┼───────┼────────┼───────┤
│4   │本票    │98年6月5日    │No.173461       │5萬元         │
├──┼────┼───────┼────────┼───────┤
│5   │本票    │98年8月10日   │No.173463       │20萬元        │
├──┼────┼───────┼────────┼───────┤
│6   │本票    │98年8月14日   │No.173458       │30萬元        │
├──┼────┼───────┼────────┼───────┤
│7   │本票    │98年10月19日  │No.119833       │20萬元        │
├──┼────┼───────┼────────┼───────┤
│8   │本票    │98年12月7日   │No.277448       │20萬元        │
├──┼────┼───────┼────────┼───────┤
│9   │支票    │98年8月24日   │FA0000000       │30萬元        │
├──┼────┼───────┼────────┼───────┤
│10  │支票    │98年12月18日  │FA0000000       │15萬元        │
├──┼────┼───────┼────────┼───────┤
│11  │支票    │98年12月18日  │FA0000000       │15萬元        │
├──┼────┼───────┼────────┼───────┤
│12  │支票    │98年12月18日  │FA0000000       │20萬元        │
├──┼────┼───────┼────────┼───────┤
│13  │支票    │98年12月18日  │FA0000000       │20萬元        │
├──┼────┼───────┼────────┼───────┤
│14  │支票    │記載不完全    │FA0000000       │5萬元         │
├──┼────┼───────┼────────┼───────┤
│15  │支票    │99年2月10日   │FA0000000       │4萬8千元      │
└──┴────┴───────┴────────┴───────┘

司法院資訊處製作；財團法人民間司法改革基金會備份。
